【裁判字號】    89,台上,2206
【裁判日期】    890427
【裁判案由】    違反麻醉藥品管理條例
【裁判全文】
最高法院刑事判決                              八十九年度台上字第二二○六號
    上  訴  人  甲○○
                身分證統一編號.
                住台灣省屏東縣.
    選任辯護人  葉武侯律師
右上訴人因違反麻醉藥品管理條例案件，不服台灣高等法院高雄分院中華民國八十七
年二月十八日第二審判決（八十六年度上訴字第二四二三號，起訴案號：台灣屏東地
方法院檢察署八十四年度偵字第六七八六號），提起上訴，本院判決如左：
    主  文
原判決撤銷，發回台灣高等法院高雄分院。
    理  由
本件原判決認定上訴人甲○○與季耀珠（另案審理），基於意圖營利概括犯意之聯絡
，自民國八十四年四月間起，先在屏東市○○街三十九巷十七號季耀珠住處，至同年
十月初起，在屏東市○○路三一七號六樓之二上訴人住處，非法販賣麻醉藥品安非他
命多次予黃美蓮。並自同年十月初起，非法販賣安非他命二次予張寶珠。經警於同年
十月十八日上午十時二十分許，在上訴人上開住處查扣得原判決附表編號一至八之物
。上訴人又於八十四年十二月初及同年月十日左右，先後二次向季耀珠取得安非他命
後，攜至屏東市○○街與武順路口，將之販賣予王馬貴美。經警於同年月十九日十二
時三十分許，當場查扣得原判決附表編號九、十之物。因而維持第一審論處上訴人共
同連續非法販賣化學合成麻醉藥品罪刑之判決，駁回上訴人在第二審之上訴，固非無
見。
惟查：(一)、科刑之判決書，須將認定之犯罪事實詳記於事實欄，然後於理由內逐一說
明其憑以認定之證據，以使事實與理由兩相一致，方為合法。原判決事實中認定：「
上訴人於八十四年十二月初及同年月十日左右，……至屏東市○○街與武順路口，交
貨二次（即販賣安非他命二次予王馬貴美）」（原判決正本第二頁第三行至第六行）
。然於理由中所引用王馬貴美於警訊中之證言則為：「……我自八十四年十月二日上
旬起，已向她（即上訴人）購買安非他命二次，每次數量半兩」等語（原判決正本第
三頁第十二行至第十三行）。原判決於事實中所認定之上開時間，與理由中所引王馬
貴美所稱之時間，顯不相符合，難謂無理由矛盾之違法。(二)、事實審法院對於案內一
切證據，除認為不必要者外，均應詳為調查，以期發見真實，如有應行調查之證據未
依法調查，率予判決，即難謂無應於審判期日調查之證據未予調查之違法。又販賣安
非他命，必其所販賣之物為安非他命，方能成立；且必須確屬安非他命，方得依刑法
第三十八條第一項第一款之規定，即違禁物不問屬於犯人與否均沒收之。原判決謂上
訴人於八十四年十月十八日上午十時二十分許，在屏東市○○路三一七號六樓之二，
為警查扣如原判決附表編號一、二、三所示之物係屬安非他命，並以上開扣押物為認
定上訴人販賣安非他命之論據，復於理由中認上開扣押物係屬違禁物而予以宣告沒收
。然上開為警查獲即原判決附表編號一、二、三所示之物均未經鑑定，則是否確屬安
非他命尚非無疑。原審未送鑑定徹查明白，遽予認定係屬安非他命，資為認定上訴人
販賣安非他命之論據並予宣告沒收，有應於審判期日調查之證據而未予調查之違法。
(三)、有罪判決書所記載之犯罪事實，為論罪科刑適用法律之基礎，凡與適用法令有關
之重要事項，必須詳加認定，明確記載，然後於理由內敘明認定犯罪事實所憑之證據
及認定之理由，始足為適用法令之依據。若事實未有此記載，而理由加以說明，為理
由失其依據。如事實有此記載，理由未予說明，則為理由不備，按諸刑事訴訟法第三
百七十九條第十四款之規定，其判決當然為違背法令。原判決於事實中僅載：上訴人
自八十四年四月間及十月初起，販賣安非他命予黃美蓮多次；並自同年十月初起，販
賣安非他命予張寶珠二次等情。原判決於事實中對上訴人究竟販賣安非他命予黃美蓮
幾次？販賣安非他命予黃美蓮、張寶珠二人至何時為止？均未詳細認定明確記載，所
認定之事實並非明確，已難為適用法律之依據。又原判決於事實中未認定原判決附表
編號四、五、六、七、八、十所示之扣押物究屬何人所有，而於理由中逕予認定上開
扣押物均屬季耀珠所有，並均供上訴人等販賣安非他命所用之物予以宣告沒收，則主
文所為諭知及理由中所為說明均無事實根據，亦有未合。且原判決於理由中復未說明
認定上開扣押物均屬季耀珠所有之證據及理由，乏其依據，顯亦可議。此外(1)、原判
決附表編號四、五、六、七所示之扣押物，均係於八十四年十月十八日上午十時二十
分許，在屏東市○○路三一七號六樓之二，即上訴人與其夫王育仲二人之臥室內為警
查獲，上情為上訴人與王育仲二人所不否認，並有搜索扣押證明筆錄在卷可證。季耀
珠於警訊及偵查中均一再否認上開扣押物為其所有（八十四年十月十八日季耀珠警訊
筆錄、偵字第六七八六號卷第五頁背面、第五十八頁背面），而王育仲則於警訊中承
認上開扣押物品為其所有，核與上訴人於警訊中所供內容相符（上訴人、王育仲八十
四年十月十八日警訊筆錄），王育仲嗣於偵查之初亦不否認上開扣押物為其所有，而
仍供承原判決附表編號六所示之磅秤等為其所有（偵字第六七八六號卷第七頁背面）
，王育仲於偵查中雖又改稱原判決附表編號五、六、七所示之物品為季耀珠所有，惟
亦仍承認原判決附表編號四所示之檳榔盒為其所有（偵字第六七八六號卷第五十四頁
）。綜上各情以觀，上開扣押物究屬上訴人所有？或屬王育仲所有？或屬季耀珠所有
？非無疑義。原判決對上情未調查明白，復未於理由中說明其認屬季耀珠所有所憑之
證據及理由，有調查未盡及理由不備之違法。(2)、原判決附表編號十所示之扣押物，
係於八十四年十二月十九日十二時三十分許，上訴人與其夫王育仲二人同乘機車，前
往屏東市○○街與武順路口，販賣安非他命予王馬貴美時，為警當場查扣。上訴人與
王育仲二人自警訊時起迄原審審理時，均未曾供陳原判決附表編號十所示之扣押物係
屬季耀珠所有，亦未曾供稱上開扣押物與季耀珠間有何關連。甚且上訴人於偵查中坦
承：原判決附表編號十所示之扣押物為其所有等情，核與證人王馬貴美於偵查中證稱
情節相符（偵字第七十號卷八十四年十二月十九日訊問筆錄）。原判決認定原判決附
表編號十所示之扣押物係屬季耀珠所有，顯與卷內資料不相符合，難謂適法。(四)、有
罪之判決書，應記載認定犯罪事實所憑之證據及其認定之理由，刑事訴訟法第三百十
條第一款規定甚詳。原判決認：「上訴人又於八十四年十二月初及同年月十日左右，
先後二次向季耀珠取得安非他命後，攜至屏東市○○街與武順路口，販賣予王馬貴美
。」，因認上訴人與季耀珠二人間，就上開犯行互有犯意聯絡及行為分擔，為共同正
犯。惟原判決並未說明憑何認定上訴人與季耀珠為共犯之證據及理由，季耀珠並於原
審否認有為此部分之犯行（原審卷第四十七頁背面、第四十八頁）。原判決逕認上訴
人與季耀珠係此部分之共犯，亦欠允洽。另原判決於事實認定：「上訴人與季耀珠基
於意圖營利概括犯意之聯絡，而販賣安非他命予黃美蓮、張寶珠、王馬貴美」云云，
惟於理由中對上訴人如何確係基於意圖營利為之，亦未明所憑之證據及得心證之理
由，亦嫌理由不備。(五)、上訴人行為後，毒品危害防制條例已於八十七年五月二十日
修正公布，並於同年月二十二日生效。依該條例第二條第二項第二款之規定安非他命
列為第二級毒品。而製造、運輸、販賣第二級毒品者，處無期徒刑或七年以上有期徒
刑，得併科新台幣七百萬元以下罰金。且犯該罪者，其供犯罪所用或因犯罪所得之財
物，均沒收之，如全部或一部不能沒收時，追徵其價額或以其財產抵償之，同條例第
四條第二項、第十九條第一項復定有明文。有關非法販賣安非他命之法定刑及沒收之
規定，均有變更，原判決未及比較新舊法之適用，亦屬無可維持。上訴意旨指摘原判
決不當，尚非全無理由，應認有撤銷發回更審之原因。
據上論結，應依刑事訴訟法第三百九十七條、第四百零一條，判決如主文。
中      華      民      國    八十九    年      四      月    二十七    日
                              最高法院刑事第五庭
                                  審判長法官  董  明  霈
                                        法官  丁  錦  清
                                        法官  林  茂  雄
                                        法官  王  居  財
                                        法官  張  祺  祥
      右正本證明與原本無異
                                              書  記  官
中      華      民      國    八十九    年      五      月      二      日


司法院資訊處製作；財團法人民間司法改革基金會備份。
